【裁判字號】    95,交上訴,311
【裁判日期】    950803
【裁判案由】    公共危險等
【裁判全文】
臺灣高等法院臺南分院刑事判決       95年度交上訴字第311號
上  訴  人  臺灣臺南地方法院檢察署檢察官
被      告  乙○○
選任辯護人  蘇建榮  律師
上列上訴人因被告公共危險等案件，不服臺灣臺南地方法院94年
度交訴字第76號中華民國95年2月3日第一審判決（起訴案號：臺
灣臺南地方法院檢察署93年度偵字第10183號），提起上訴，本
院判決如下：
    主  文
原判決撤銷。
乙○○因過失傷害人，處拘役拾日，如易科罰金，以佰元折
算壹日；又駕駛動力交通工具肇事，致人受傷而逃逸，處有期徒
刑陸月，如易科罰金，以佰元折算壹日。
    事  實
一、乙○○於民國（下同）93年7月9日15時56分許，駕駛牌照號
    碼MK-0019號自小客車，沿臺南市○區○○路三段由南向北
    行駛，其行駛至該路與小東路之交岔路口時，見綠燈直行，
    本應注意轉彎車應讓直行車先行，且依當時情形，又無不能
    注意之情形，竟疏於注意，搶先左轉，致對向直行騎乘牌照
    號碼HC5-861號重機車之丙○○，因疏未注意車前狀況，見
    狀為免撞及該自小客車，即緊急煞車並將機車往左閃躲致失
    控而人車滑倒在地，機車碎裂物再撞及該自小客車之右後輪
    鋼圈，並因而使丙○○受有雙側手肘、雙側手掌、雙側膝蓋
    、左小腿、左腳踝、左腳趾鈍挫傷之傷害。乙○○見其已肇
    事，先在現場停車查看但未下車，再加速逃離現場，嗣因現
    場機車騎士郭哲良、黃柏魁抄下其車號始為警查獲。
二、案經丙○○訴由臺南市警察局第五分局報請臺灣臺南地方法
    院檢察署檢察官偵查起訴。
    理  由
一、訊據被告乙○○矢口否認其有過失傷害及駕車肇事逃逸之犯
    行，辯稱：我當時看到他在紅綠燈那邊，機車騰空摔下來，
    人在紅綠燈與機車待轉區之間，我當時剛起步，看他摔下來
    ，我確定不會撞到他，我以五到十公里的速度慢慢開過去，
    而且我汽車與機車絕對沒有相碰撞。我根本沒有撞到機車，
    也沒有撞到告訴人云云。經查：
  (一)證人甲○○於偵查中證稱：當時我是跟在丙○○機車後方，
    我跟丙○○都是直行，我感覺左轉之自小客車很快，我沒有
    看到二車發生碰撞，有聽到很大聲，那部自小客車慢下來，
    有停路邊，並且駕駛人有停下來看一下，沒下車就開走，當
    時我有抄下車牌號碼（見偵查卷第11頁）；於本院結證稱「
    （當時我與告訴人）是綠燈直行。」「當我看到時，騎機車
    那位先生就在我前面摔出去，被告汽車剛好轉過來。」「（
    妳有無看到被害人為何會跌倒？）他要煞車，來不及煞車，
    我們同樣併行，我們速度比較慢，因為我們是直線車，轉彎
    車沒有讓我們直行，騎機車的先生來不及煞車。」「騎機車
    的先生讓我感覺他是緊急煞車，他完全是來不及，他有無做
    閃避的動作，我沒有看到，無法回答，當我去扶他時，他還
    可以講話，我問他可否走過來，他有無撞到你哪裡，他說他
    要閃開，來不及。」「當時我車速，約時速四、五十公里左
    右。被害人的速度約時速五、六十公里左右。」「當我看到
    他時，被告的車已經轉進來了。」等情（見本院卷第91至93
    頁），核與告訴人於偵查中指稱「（你認為被告過失在何處
    ？）因為我是直行車，他轉彎太快了。」（見偵查卷第11頁
    ）；於原審指稱「我會滑倒不是自己滑倒而是閃避被告汽車
    才滑倒的。」「我剛過斑馬線時，看到有部小客車急速行駛
    過來，我為了閃避，結果機車滑倒，人也摔倒，而該車逃逸
    ，…」「（通過路口時，有無注意到被告的來車？）我看到
    時整台車已經橫在前面。…當時汽車只有那一輛。」「我遠
    遠看我的行向是綠燈。…我是要直行。」「（當天於何地機
    車開始跌倒？）過了斑馬線的機車待轉區。（是否已進入路
    口？）是的。」等情（見原審卷第90、92至94頁）相符，而
    證人與告訴人毫不認識，自無故意偏袒告訴人之虞，其上開
    證述應堪採信。又雖告訴人於偵查中坦稱「我是先跌倒再碰
    撞被告汽車」（見偵查卷第11頁），於原審亦陳稱「我機車
    沒有碰撞到對方的汽車」等語（見原審卷第94頁），惟不礙
    於本院之認定：本案係肇因於告訴人騎機車見綠燈直行，且
    已進入路口，因突見被告駕駛汽車從對向搶先左轉，因告訴
    人緊急煞車並往左閃避，且因車速稍快致失控自行摔倒。
  (二)查本案肇事後，告訴人之機車倒地所造成之刮地痕，從上開
    交岔路口北邊之機慢車待轉區起，略向西南延伸至油漬處（
    為告訴人之機車扶正處，周邊有機車碎片）止，長達14.4公
    尺，而刮地痕起點距離紅綠燈停止線有9.3公尺，而肇事現
    場十字路口，南北邊紅綠燈停止線西側車道距離有53.9公尺
    ，此有上開道路交通事故現場圖及道路交通事故調查報告表
    （一）可稽。足見告訴人機車已進入路口行駛9.3公尺即倒
    地肇事，若被告於「肇事前」才剛起步，則依法其轉彎車自
    應讓告訴人之直行車先行，且此時告訴人機車距離被告自小
    客車應有44.6公尺之遠，告訴人應無緊急閃避之必要；若如
    被告上開所辯係目睹告訴人自行摔倒「肇事後」才剛起步，
    顯有違常情，蓋當時並無特殊狀況，告訴人何以會自行摔倒
    ？是本案應係告訴人與被告皆係綠燈直行，告訴人機車已進
    入路口，因被告轉彎車未讓告訴人直行車先行，搶先左轉，
    致生本件事故，至為灼然。
  (三)綜上，被告上開所辯，核與事實不符，不足採信。
二、按汽（機）車行駛至交岔路口，轉彎車應讓直行車先行。道
    路交通安全規則第102條第1項第6款前段定有明文。查被告
    駕車途經上開肇事地，應注意遵守上開規則，且能注意，竟
    疏未注意致肇事使告訴人受傷，其自有應注意能注意而不注
    意之過失。且其過失與告訴人之受傷間，有相當之因果關係
    。又台灣省台南區車輛行車事故鑑定委員會之鑑定意見認：
    「乙○○駕駛自小客車，行經設有行車管制號誌肇事交岔路
    口，轉彎車未讓直行車先行，為肇事主因。丙○○駕駛重機
    車，行經設有行車管制號誌肇事交岔路口，未注意車前狀況
    ，為肇事次因。」，臺灣省車輛行車事故覆議鑑定委員會之
    覆議意見認：「乙○○駕駛自小客車，行經行車管制號誌交
    岔路口，轉彎車未讓直行車先行，與丙○○駕駛重機車，行
    經行車管制號誌交岔路口，未注意車前狀況且遇狀況自行失
    控摔倒，同為肇事原因。」此有鑑定意見書及覆議意見書各
    一份附卷可稽，亦同認被告有過失，雖告訴人亦同有過失，
    但不能因此解免被告之過失刑責。復有診斷證明書、道路交
    通事故現場圖、道路交通事故調查報告表（一）、（二）各
    一份、車損相片附卷可憑，是事證明確，被告過失傷害犯行
    ，堪以認定。
三、按刑法第一百八十五條之四之駕駛動力交通工具逃逸罪，於
    八十八年四月二十一日經總統令公布，而本罪增訂之立法理
    由，乃「為維護交通安全，加強救護，減少被害人之死傷，
    促使駕駛人於肇事後，能使被害人即時救護，特增設本條」
    ，立法者認駕駛人駕車肇事後，倘能將被害人即時救護，或
    留在現場處理，避免後車再次撞擊傷者，均可減輕或避免被
    害人之傷亡，此攸關社會大眾生命、身體之安全，因而將駕
    車肇事逃逸行為，明文規定為犯罪行為加以處罰。本條既是
    在防止逃逸行為所產生之抽象危險，因此所謂「逃逸」，應
    非指行為人有積極「逃亡、隱匿」等阻礙犯罪偵查行為，而
    係指行為人不留在肇事現場為即時救護、避免後車再度撞擊
    或協助相關人員迅速處理事故而離去之行為，蓋此一離去行
    為可能使因肇事所發生之損害有再度擴大之危險。…足見本
    罪係規範行為人於肇事後，在有人死傷之情形下，逕行離去
    現場之行為。（最高法院95年度台上字第2193號判決參照）
    又刑法第一百八十五條之四肇事致人死傷逃逸罪，立法目的
    在促使駕駛人於肇事後能對被害人即時救護，以減少死傷，
    是該罪之成立只以行為人有駕駛動力交通工具肇事，致人死
    傷而逃逸之事實為已足，至行為人對肇事有否過失，本非所
    問。又所謂駕駛動力交通工具肇事，自係指「發生交通事故
    」、「發生車禍」而言。（最高法院95年度台上字第3296號
    判決參照）查被告於偵查中已供承「我是在等紅綠燈時，丙
    ○○之機車緊急煞車跌倒，他的機車不知道什麼東西打到我
    的右後輪，我當時探頭看右後輪，『沒有下車』，我開到路
    邊看車子是否有受損，只有看到右輪鋼圈有擦損，後來就離
    開。」等情（見偵查卷第10頁），核與證人甲○○於偵查中
    結證稱「…我沒有看到二車發生碰撞，有聽到很大聲，那部
    自小客車慢下來，有停路邊，並且駕駛人有停下來看一下，
    『沒下車』就開走，當時我有抄下車牌號碼。」（見偵查卷
    第11頁）及於本院結證稱「當他撞到時，我剛好在右邊，我
    看到開車的先生有停下來，後來我們去扶那位跌倒的先生，
    然後我轉過頭來，就看到被告將車開走，在這中間我沒有看
    到被告有無下車，不過這中間時間很短。」（見本院卷第90
    、91頁）等情相符，則依上開最高法院見解，被告既然不留
    在肇事現場為即時救護或協助相關人員迅速處理事故而離去
    之行為，自難解免肇事逃逸罪責。
四、核被告之所為，係犯刑法第284條第1項前段之過失傷害罪及
    刑法第185條之4之駕車肇事逃逸罪。其上開所犯二罪，犯意
    各別，罪名互異，應予分論併罰。原判決雖以不能證明被告
    犯罪，而諭知被告無罪，惟查被告有過失傷害罪、駕車肇事
    逃逸罪等犯行，已如上述，原審未加詳察，遽為無罪之諭知
    ，尚有未妥，檢察官以原判決諭知被告無罪為不當而提起上
    訴，為有理由，自應由本院將原判決撤銷改判。爰審酌被告
    尚無前科，品行良好，與告訴人同等違反應遵守道路交通安
    全規則之義務之程度，過失傷害罪部分之犯罪所生之危害尚
    輕，肇事逃逸罪部分之非難性較大，及矢口否認犯行之犯罪
    後態度等一切情狀，各量處如主文第二項所示之刑，並均諭
    知易科罰金之折算標準。按行為後法律有變更者，適用行為
    時之法律。但行為後之法律有利於行為人者，適用最有利於
    行為人之法律，刑法第2條第1項定有明文。而被告於犯罪時
    之刑法第41條第1項前段規定：「犯最重本刑為5年以下有期
    徒刑以下之刑之罪，而受6個月以下有期徒刑或拘役之宣告
    ，因身體、教育、職業、家庭之關係或其他正當事由，執行
    顯有困難者，得以1元以上3元以下折算一日，易科罰金。」
    又被告行為時之易科罰金折算標準，修正前罰金罰鍰提高標
    準條例第2條前段（現已刪除）規定，就其原定數額提高為
    100倍折算1日，則本件被告行為時之易科罰金折算標準，應
    以銀元300元折算1日，經折算為新臺幣後，應以新臺幣900
    元折算為1日。惟95年7月1日修正公布施行之刑法第41條第1
    項前段則規定：「犯最重本刑為五年以下有期徒刑以下之刑
    之罪，而受六個月以下有期徒刑或拘役之宣告者，得以新臺
    幣一千元、二千元或三千元折算一日，易科罰金。」比較修
    正前後之易科罰金折算標準，以95年7月1日修正公布施行前
    之規定，較有利於被告，則應依刑法第2條第1項前段，適用
    修正前刑法第41條第1項前段規定，定其折算標準，併此敘
    明。
據上論斷，應依刑事訴訟法第369條第1項前段、第364條、第299
條第1項前段，刑法第284條第1項前段、第185條之4、第2條第1
項前段，修正前刑法第41條第1項前段，修正前罰金罰鍰提高標
準條例第2條前段，現行法規所定貨幣單位折算新台幣條例第2條
，判決如主文。
本案經檢察官王碧霞到庭執行職務。
中    華    民    國    95    年    8     月    3     日
                  刑事第三庭    審判長法  官  陳義仲
                                      法  官  張世展
                                      法  官  陳顯榮
以上正本證明與原本無異。
過失傷害罪部分不得上訴。
餘如不服本判決，應於收受本判決後十日內向本院提出上訴書狀
。其未敘述上訴理由者並得於提起上訴後十日內向本院補提理由
書狀（均須按他造當事人之人數附繕本）「切勿逕送上級法院」
。
                                      書記官  陳嘉琍
中    華    民    國    95    年    8     月    3     日
附錄法條：
刑法第284條第1項前段：
因過失傷害人者，處 6 月以下有期徒刑、拘役或 5 百元以下罰
金。
刑法第185條之4：
駕駛動力交通工具肇事，致人死傷而逃逸者，處 6 月以上 5 年
以下有期徒刑。


司法院資訊處製作；財團法人民間司法改革基金會備份。
